【裁判字號】    98,上訴,2015
【裁判日期】    980716
【裁判案由】    公共危險
【裁判全文】
臺灣高等法院刑事判決                98年度上訴字第2015號
    上  訴  人
    即  被  告  乙○○
    選任辯護人  白德孚律師
                陳緯慶律師
上列上訴人因公共危險案件，不服臺灣臺北地方法院98年度訴字
第139號，中華民國98年4月14日第一審判決（起訴案號：臺灣臺
北地方法院檢察署97年度偵字第25339 號），提起上訴，本院判
決如下：
    主  文
上訴駁回。
    事  實
一、乙○○與鄰居丙○○、丁○○等人平日相處不睦，復因97年
    11月4日晚間9時30分許與其夫甲○○○因事業走向問題發生
    爭吵，情緒低落，竟基於放火燒燬現供人使用之住宅之犯意
    ，於97年11月5日凌晨1時14分許，在丙○○所有現供人使用
    之臺北市中山區○○○路○段132巷21號4 樓門口樓梯間，以
    打火機點燃廢紙堆造成起火燃燒；適居住於丙○○對門之丁○○親見乙○○縱火之過程，迅速以水撲滅火勢，因而未生
    燒燬之結果，乙○○於縱火後迅速逃回其位於臺北市中山區
    ○○○路1段132巷21號6樓之4住處，員警接獲丙○○報案後
    ，旋即前往上開乙○○之住處，將乙○○逮捕到案。
二、案經丙○○訴由臺北市政府警察局中山分局報請臺灣臺北地
    方法院檢察署（下稱臺北地檢署）檢察官偵查起訴。
    理  由
一、按被告以外之人於審判外之言詞或書面陳述，除法律有規定
    者外，不得作為證據，刑事訴訟法第159條第1項定有明文；
    復按被告以外之人於偵查中向檢察官所為之陳述，除顯有不
    可信之情況者外，得為證據，同法第159條之1第2 項亦有規
    定；另按被告以外之人於審判外之陳述，雖不符前4 條之規
    定，而經當事人於審判程序同意作為證據，法院審酌該言詞
    陳述或書面陳述作成時之情況，認為適當者，亦得為證據；
    同法第159條之5規定甚明。本案據以認定被告乙○○犯罪事
    實之證據，除告訴人丙○○、證人丁○○於偵查中向檢察官
    所為之陳述，業經具結且無顯不可信之情形存在，依刑事訴
    訟法第159條之1第2 項規定，自具備證據能力；其餘之傳聞
    證據，因被告、選任辯護人對於證據能力均不表爭執，本院
    復審酌該等言詞陳述或書面陳述作成之情況，相關陳述人均
    未曾主張非出於任意性或不正取供，足信作成時之情況，應
    無違法或不當情事，因而認為適當，依刑事訴訟法第159 條
    之5 規定，該等言詞陳述或書面陳述，均具備證據能力而均
    得作為證據，合先敘明。
二、訊據被告乙○○矢口否認有上開放火犯行，辯稱：伊於97年
    11月4 日22時許即在家中睡覺，伊上床睡覺前，和伊之配偶
    甲○○○為了生意上的事情吵架，甲○○○就出門，約再隔
    1、20分鐘伊就吃安眠藥上床睡覺了， 直至警察按伊家中門
    鈴伊才醒來云云；而被告之選任辯護人則為其辯護略以：告
    訴人丙○○、證人丁○○與被告之間有毀損、傷害案件，雙
    方存有嫌隙仇恨，所言難認實在，且彼等之證言，經比對後
    ，前後、彼此間均有所矛盾，亦與另一證人庚○○○於臺北
    市政府消防局談話筆錄中之證詞，迥然不同，是難以據以為
    對被告不利之認定；案發火災現場僅有幾張所謂之壁紙燃燒
    ，而未檢驗出汽油、煤油及柴油等常見之促燃劑成份，而投
    遞之位置係在公寓大廈大門前之空曠處，火勢侷限在紙堆上
    ，客觀上尚不足致公共危險，是亦不該當刑法第173 條放火
    罪之客觀構成要件云云。經查：
  (一)臺北市○○○路○段132巷21號4 樓為告訴人丙○○之住處，
    於97年11月5日凌晨1時14分許，上開住處大門前走廊地面，
    遭人以明火引燃紙堆致起火燃燒，火勢未延燒至住家內等情
    ，為被告所不爭執，且據告訴人丙○○、證人丁○○、庚○○○分別於檢察官訊問、原審審理時證述屬實，且有現場照
    片12張（見97年度偵字第25339 號卷第24至26頁、第30至34
    頁）及臺北市政府消防局97年11月19日火災原因調查鑑定書
    1 份（見上開偵卷第44至63頁）在卷可證，自堪信為真實。
  (二)又據證人丁○○於原審98年3月3日審理時證稱：伊與其子簡
    孝軒同住於臺北市○○○路○段132巷21號4樓之2，其胞姊丙○○與其父、母親、女兒同住於其對門即21號4 樓；97年11
    月5 日案發當時，伊在家看一點的電視劇集重播，伊住處的
    電視就在門邊，所以伊側著身子就可以看到門外情形，伊看
    電視時會一邊抽煙，所以伊會開電風扇對門外吹，外門即有
    鐵柱的紗門是關著的，但是內門是開的，伊可以從外門鐵柱
    間縫隙看到外面情形，一時多一點的時候，伊聽到碰的一聲
    ，伊想說是被告喝醉踹伊家的門，所以伊就往外看，看到被
    告彎腰、側著身體，右手拿藍色打火機正在伊住處門口點火
    ，被告點火不到一秒鐘的時候火就燒起來了，伊就喊「啊」
    的一聲，被告就跑掉，伊隨後站起來對著隔壁喊伊姐姐丙○○的名字，說「丙○○失火了」，丙○○一開門，伊就說：
    那個女的跑上去了，丙○○就衝上去追被告，然後伊就跳到
    對門丙○○家想要找東西滅火，伊衝到丙○○家中後，先拿
    裡面一個很大鐵盆接水先讓火變小，再用鐵盆蓋上去，剩下
    其他的小火就用鞋子去拍打，讓火滅掉；火滅之後，警察也
    來了消防車也到了，伊就和警察一起上去6樓之4找被告，警
    察敲門後，被告約3、5分鐘之後才開門等語屬實（見原審當
    日審判筆錄）。證人即告訴人丙○○於原審上開審理期日證
    稱：伊與其父母親、妹妹、外勞、妹妹的小孩同住於臺北市
    ○○○路1段132巷21號4樓，97年11月4日晚上11、12時，伊
    整理完新的麵攤剛回家，先去探視父親，然後與母親坐在客
    廳看電視，伊聽到有人在踢伊家門外鞋子的聲音，伊就從門
    的鷹眼孔往外看，看到被告，因為被告前幾天就曾來鬧過伊
    ，伊當時很累，想說被告應該是來找伊吵架，伊就不開門，
    轉頭去房間準備拿衣服要洗澡，伊進去不到一分鐘，再返回
    客廳時，就發現客廳都是煙，然後聽到住在伊對門的二妹丁○○喊失火了，伊就趕快把正在打瞌睡的母親叫醒，再叫醒
    外勞、父親、妹妹萬惠蘭及小孩，開門準備要衝出去，看見
    火在伊家正門口，伊聽到樓梯口有聲音，伊就往上追，有看
    見被告的腳，但到了五樓時有傘擋住，後來伊想伊追不到被
    告了，又擔心父親安危，所以又下樓等語屬實（同上審判筆
    錄參照）。可知97年11月5日1時14分許，在告訴人丙○○位
    於臺北市○○○路○段132巷21號4 樓門口放火者，確係被告
    無訛。
  (三)又告訴人、證人之陳述有部分前後不符，或相互間有所歧異
    時，究竟何者為可採，法院仍得本其自由心證予以斟酌，非
    謂一有不符或矛盾，即應認其全部均為不可採信；尤其關於
    行為動機、手段及結果等之細節方面，告訴人之指陳，難免
    故予誇大，證人之證言，有時亦有予渲染之可能；然其基本
    事實之陳述，若果與真實性無礙時，則仍非不得予以採信，
    最高法院著有74年臺上字第1599號判例意旨可資參照。雖在
    本案火災發生後，告訴人丙○○究係自行上樓敲被告家中的
    門，亦或是與警察一同上樓找被告，另究係在上樓追被告之
    前或之後撥打電話報警，證人丁○○、告訴人丙○○容有不
    同證述，惟火災發生事出突然，證人丁○○、告訴人丙○○
    之驚慌程度可想而知，是於慌亂中對於事實記憶難免未盡完
    全，然而證人丁○○、告訴人丙○○對於發現火災過程之事
    實供述，所為證述大致均屬一致，是自不得以彼等證述之些
    許瑕疵，即全盤否認彼等證詞之真實性。
  (四)起火地點大門前殘餘物，經臺北市政府消防局以靜態式頂空
    分析法、氣相層析質譜儀鑑定結果，未檢出汽油、煤油及柴
    油等常見促燃劑成分，此有臺北市政府消防局化學實驗室97
    年11月10日第化97097號火災證物鑑定報告書1份在卷可證（
    見上開偵卷第53頁）。雖然證人丁○○於原審審理時證稱：
    被告好像有灑一點油之類的東西，火就瞬間燒起來，味道就
    出來了，當時伊已經很靠近火，伊有聞到類似去漬油的味道
    等語（見原審卷第52頁、第54頁）。而依現場跡證觀之，本
    案係被告以明火點燃紙堆引火燃燒，該紙堆中所含之物質，
    於燃燒過程中，或有可能產生異味，而使證人丁○○感覺上
    像是去漬油之味道；又因證人丁○○見被告點火之後，火即
    瞬間燃起，是其主觀判斷被告應係加入如油類之助燃物始有
    此結果，故為上開證述。實難依此推認證人丁○○所為證述
    尚何不實。
  (五)另證人庚○○○於原審審理時雖亦證稱：其係聞到煙味才開
    門，開門後聽到證人丁○○喊失火等語（見原審卷第57頁反
    面），與告訴人丙○○所為證詞有所歧異。惟起火當時，庚○○○雖在客廳看電視，然係處於精神狀態不佳、打瞌睡之
    狀態等情，業據證人庚○○○於原審審理時自陳：伊係邊看
    電視邊打瞌睡等語（見原審卷第57頁），證人丁○○於原審
    審理時證稱：失火當時伊之母親係坐在椅子上睡著了，伊跳
    過去丙○○家中時她是醒了，但是表情呆滯等語（見原審卷
    第54頁反面），告訴人丙○○於原審審理時證稱：案發當時
    伊母親在打瞌睡等語明確（見原審卷第55頁）。是證人庚○○○於精神不佳之情況下，是否能明確分辨丙○○開門、聽
    見丁○○喊失火二者間之先後順序，非無疑義，況上開二動
    作係在接續一瞬間發生，其誤判二者順序之可能性極高，故
    自不能因證人庚○○○上開所述與告訴人丙○○不同，即認
    告訴人丙○○所為指訴不可採信。
  (六)被告雖矢口否認伊即為本案縱火之人，辯稱：伊自97年11月
    4 日22時許即服用安眠藥在家中睡覺，直至警方來按家中門
    鈴伊才起床應門云云。而證人即被告之夫甲○○○於本院審
    判時亦到庭證稱：11月4日晚上9點半左右，我們夫妻有就店
    裡的走向在店裡發生爭執，回家後繼續爭吵，吵完架後，我
    太太跟我說他很累，她要去睡覺，我自己就去附近的旅館休
    息。約是12點左右，我太太有打電話給我，因為我太太已經
    有用安眠藥，我就說好好休息等語。（見本院98年7月2日審
    判筆錄）惟被告位於臺北市○○○路○段132巷21號6樓之4住
    處所申設之市內電話號碼為（02）00000000號，被告之配偶
    甲○○○所使用之行動電話門號為0000000000號，此為被告
    於準備程序中所自陳（見原審卷第13頁反面），而（02）00
    000000號市內電話，於97年11月5 日零時58分42秒起，與上
    開0000000000號行動電話間，有79秒鐘之通聯紀錄，此有中
    華電信資料查詢、遠傳電信股份有限公司98年2 月11日通聯
    資料查詢回覆及附件等件在卷可證（見原審卷第21至24頁）
    ；另被告供稱：97年11月4 日晚間，伊與甲○○○吵架後，
    甲○○○即離開二人上開住處等情，是可推認於上開時間，
    係被告使用家中（02）00000000號電話與甲○○○通話，證
    人甲○○○上開所證該通電話是在12時許，尚有未合。故被
    告絕不可能如其所辯稱：自97年11月4 日22時許即在家中睡
    覺直至警方前來。再者，據證人即臺北市政府中山分局中山
    一派出所負責承辦本案之警員王宗文於原審審理時證稱：伊
    因接獲勤務中心通報有人縱火，故與同事余繼民、另二名消
    防隊的同仁一同前往處理，伊與同事前往按被告住處門鈴請
    被告開門時，僅表明身分，但尚未說明是何原因，被告就自
    己說火不是她縱的等語屬實（見原審卷第59頁反面至第60頁
    反面）；證人即告訴人丙○○於原審審理時證稱：伊跟警察
    一起上樓按被告門鈴時，還沒有開口問被告，被告就很大聲
    的說她已經在家裡睡很久了，沒有在伊住處放火等語明確（
    見原審卷第56頁）。可見被告在警方前往其住處之前，即知
    悉警方前來之原因，在開門之後，因緊張心虛，未待警方詢
    問，即急忙否認縱火之事。故被告上開辯稱，無非推諉卸責
    之詞，無足採信。辯護人雖另為被告辯稱：丁○○於原審證
    稱被告開門時全身脫光光等語（見原審卷第52背面），與證
    人警員王宇文當庭所證稱：被告開門時是穿著白色的長袖內
    衣等語（見原審卷第60頁），顯然王宇文並非第一個敲被告
    房間之人，故難以王宇文敲房門時，被告應以「我沒放火，
    在睡覺」，就認定被告是做賊心虛云云，惟查，證人丁○○
    於原審審判時係證稱：是警察去敲門，被告才開門的，被告
    開門約在3-5 分鐘之後，她是全身脫光光等語（見原審卷第
    52頁背面），顯然證人所陳是與警員王宇文一同前往敲被告
    房門，並非是在警員王宇文敲門前所為。雖然丁○○所陳被
    告是全身脫光光開門等語，惟依常情被告不可能一絲不掛對
    敲門者應門，參與王宇文所稱被告當時是穿者白色長袖內衣
    ，因長袖內衣係屬內衣，非屬一般正式穿著，故丁○○所證
    被告脫光光，應係認被告穿著內衣應門所致，故辯護人上開
    所辯尚有誤會，不足為被告有利之認定。
  (七)被告之選任辯護人復為被告辯護略以：依本案之火勢觀之，
    客觀上不足以致公共危險，與刑法第173 條之放火罪客觀構
    成要件不符云云。惟按刑法第173條第1項之放火罪，行為人
    須對於目的物（即現有人所在之建築物）有燒燬之故意，亦
    即其對於放火行為有使目的物燒燬（全部或一部喪失效用）
    一事有所認識，因此基於放火燒燬建築物之犯罪故意而著手
    實施放火行為，此即學理上所稱抽象危險犯，其雖未使建築
    物達到喪失效用之程度，亦應論以未遂犯。復按刑法第 173
    條放火罪所稱之燒燬，係指燃燒毀損之意，亦即標的物已因
    燃燒結果喪失其效用而言，有最高法院79年度臺上字第1471
    號判例、87年度臺上字第1719號判決可資參照。查本案起火
    地點在告訴人丙○○位於臺北市○○○路○段132巷21號4 樓
    住處門口，前已敘及，再觀諸現場照片，可知起火紙堆旁，
    即係告訴人丙○○家中所有木製鞋櫃，鞋櫃上方即係電箱（
    見偵查卷第30頁、第59頁）等情，告訴人丙○○於檢察官訊
    問時亦為同上證述（見偵查卷第66頁）。雖因證人丁○○之
    即早發現，火勢迅速即撲滅，故尚未延燒至其他地點，然若
    容任該紙堆燃燒，有極大可能將延燒至木製鞋櫃，木材又係
    易燃物，屆時火勢即一發不可收拾，若再延燒至鞋櫃上方電
    表，其後果將不堪設想，除燒燬建築物外，亦嚴重危及居住
    其內之人、鄰近居民之生命安全。被告對於在丙○○住處門
    口縱火之危險性難以諉為不知，惟仍為本案縱火犯行，其有
    放火之犯罪故意，其行為亦合乎刑法第173 條之客觀構成要
    件，至為當然。雖因該建築物之主結構，顯然尚未因燃燒結
    果而致喪失效用，並未達「燒燬」之程度，惟此僅係被告放
    火犯行未達既遂階段，應論以未遂而已，非認被告所為不成
    立刑法第173條之罪。
  (八)被告與本案證人丁○○、告訴人丙○○，曾於97年11月1日5
    時30分許，因故爭執而生糾紛，被告乃對丁○○、丙○○提
    出傷害告訴，經臺北地檢署檢察官偵查後，認丙○○無犯罪
    嫌疑而為不起訴處分，另認丁○○有傷害犯行而向原審聲請
    簡易判決處刑， 此有臺北地檢署96年度偵字第26682號不起
    訴處分書及聲請簡易判決處刑書各1 份在卷可證（見原審卷
    第101頁至第104頁）。另證人丁○○於檢察官訊問時證稱：
    伊與被告認識20多年，被告喝酒後都會鬧事，鄰居都被她鬧
    過等語（見偵查卷第64頁、第66頁）；被告對於與丙○○、
    丁○○間存有嫌隙亦不表爭執。故被告應係與丙○○、丁○○間本有不睦，心生怨懟，復因案發前與其夫甲○○○發生
    爭吵下，始萌生縱火之意。再者，本案起火地點為告訴人丙○○之住處門口，是時告訴人丙○○家中尚有丙○○、丁○○年邁之父母親、丁○○之小孩、胞妹萬惠蘭、外勞等人，
    一旦火勢延燒，極易產生無法回復之後果，若丙○○、丁○○欲故意誣陷被告，大可在別處縱火，再串供指證被告，實
    不可能甘冒全家人喪失性命之危險，故意在自家門口縱火，
    而僅欲達彼等設詞誣陷被告入罪之目的。
  (九)又證人丁○○於原審審理時證稱：該棟大樓住在7 樓的住戶
    有一對姊妹名叫黃明月、辛○○，在伊滅完火後，該姊妹中
    之妹妹有告訴伊有看見被告從樓梯走上6 樓等語，與證人辛○○於原審98年3 月24日審理時證稱：伊住在臺北市○○○
    路○段132巷21號7樓之2，伊姊姊名叫黃明月，但火災當時黃
    明月沒有住在該棟大樓，伊沒有跟丁○○說過在火災時看見
    被告從樓梯走上6樓，伊只有站在6樓樓梯口看見警方把被告
    帶走等語（見原審當日審判筆錄）並不相符。然而證人辛○○與被告、告訴人丙○○、證人丁○○均係鄰居關係，證人
    辛○○或係擔憂出庭指證被告，日後將招致被告報復，而未
    透露事實，尚屬人之常情；且告訴人丙○○於檢察官訊問時
    即曾告知檢察官，7 樓之鄰居不願作證一事（見偵查卷第66
    頁），證人丁○○於原審審理時並證稱：那個住在7 樓的住
    戶說要丙○○、丁○○不要扯到她等語（見原審卷第54頁、
    第55頁），顯見該名住戶作證意願薄弱，其證言之可信性尚
    非無疑。從而，雖證人丁○○與證人辛○○就辛○○於火災
    發生時究竟有無親見被告走樓梯上6 樓之事，所述有所出入
    ，仍難以此即認證人丁○○證述為不可採。
  (十)扣案之藍色打火機1 個（照片見偵查卷第33頁），係在臺北
    市○○○路○段132巷21號6 樓之走廊上為警發覺，因該打火
    機位置在6樓，而4樓發生縱火案，故警方認為該打火機可能
    與本縱火案有關始予以扣案等情，業據證人己○○○○於原
    審審理時證述明確（見原審卷第59頁反面、第60頁），惟警
    方尚不能確知該扣案打火機是否即係本案縱火之打火機一節
    ，復據證人戊○○○○於原審審理時證述在卷（見原審卷第
    58頁反面）。另打火機體積非大，證人丁○○證稱：被告所
    使用為本案犯行之打火機，在被告縱火後，尚無法排除已遭
    被告藏匿丟棄之可能；復經原審將該扣案打火機送內政部警
    政署刑事警察局以氰丙烯酸酯法化驗後，並未在其上發現指
    紋一節，此有內政部警政署刑事警察局98年2 月26日刑紋字
    第0980019358號鑑驗書1 份在卷可證（見原審卷第68頁）。
    是在被告否認該扣案打火機為其所有，亦無其他積極事證可
    證明該扣案打火機即係本案被告所使用之打火機之情況下，
    自難認定該扣案打火機與本案有關而為被告犯罪所用之物，
    附此敘明；惟此仍無礙於本院所為被告即係縱火之人之認定
    ，自屬當然。
  (十一)綜上，本件事證明確，被告犯行堪以認定，應依法論科。
三、按公寓之樓梯間，乃構成集合住宅之一部分，上訴人在有人
    居住之公寓樓梯間，潑灑汽油，點火燃燒，自係已經著手實
    施放火燒燬現供人使用之住宅（最高法院83年臺上字第1118
    號判決要旨參照）。查本件被告縱火燃燒丙○○之住宅樓梯
    間及住家尚未喪失效用之行為，核係犯刑法第173條第3項、
    第1項規定燒燬現供人使用之住宅未遂罪。 其已著手於放火
    行為之實行，但未生建築物燒燬之結果，為未遂犯，爰依刑
    法第25條第2項規定，按既遂犯之刑減輕其刑。
四、原審因認被告罪證明確，引用刑法第173條第3項、第1 項、
    第25條第2 項之規定，並審酌被告在告訴人丙○○住處門口
    縱火，嚴重破壞社會秩序、危害住戶及鄰近居民生命財產安
    全，於犯後又飾詞卸責，未見悔意，惡性實屬重大，暨其品
    行、智識程度、犯罪手段、目的、未生燒燬建築物結果等一
    切情狀，量處有期徒刑3年8月，以資懲戒。核其認事用法，
    並無不合，上訴人即被告上訴意旨仍執前詞，否認犯罪，指
    摘原判決不當，請求撤銷改判，並無理由，上訴應予駁回。
據上論斷，應依刑事訴訟法第368條，判決如主文。
本案經檢察官邱美育到庭執行職務。
中    華    民    國    98    年    7    月    16     日
            刑事第四庭    審判長法  官  陳筱珮
                                法  官  陳玉雲
                                法  官  周煙平
以上正本證明與原本無異。
如不服本判決，應於收受送達後10日內向本院提出上訴書狀，其
未敘述上訴之理由者並得於提起上訴後10日內向本院補提理由書
（均須按他造當事人之人數附繕本）「切勿逕送上級法院」。
                                書記官  陳秋雄
中    華    民    國   980    年    70    月    16    日


司法院資訊處製作；財團法人民間司法改革基金會備份。
